【裁判字號】    95,判,937
【裁判日期】    950622
【裁判案由】    新型專利舉發
【裁判全文】
最  高  行  政  法  院  判  決
                                     95年度判字第00937號
上  訴  人  乙○○
                      送達代收人  丁○○
                      屯區○○路○段523號13樓之1
被 上訴 人  經濟部
代  表  人  丙○○
參  加  人  甲○○
上列當事人間因新型專利舉發事件，上訴人對於中華民國93年11
月11日臺北高等行政法院92年度訴字第2005號判決，提起上訴。
本院判決如下：
    主  文
上訴駁回。
上訴審訴訟費用由上訴人負擔。
    理  由
一、本件上訴人主張：(一)、原審係誤將「作用機制」與「作用效
    果」兩者混淆，蓋「作用機制」所指者乃係用以達成特定效
    果之具體物品構造所憑藉之物理力，而「作用效果」則係該
    物理力作用後所產生之結果，原審所認上訴人之前手張志鴻
    前於民國89年1月27日以「釘式捕獸夾」向原處分機關經濟
    部智慧財產局申請新型專利，經該局編為第00000000號審查
    ，准予專利，並於公告期滿後，發給新型第164261號專利證
    書（下稱系爭案）以夾釘刺入動物體內達成夾制獵物之效果
    ，與參加人檢據舉發附件2、3為西元1989年9月19日公開之
    美國第0000000號專利案（下稱引證一）以緩衝件包裹於獵
    物周側達成夾制獵物之效果為應用相同「夾制機制」乙節，
    於認事上即屬錯誤。(二)、原審將新型專利進步性專利要件所
    得審酌之功效僅囿於「有無增進新的使用功效」乙節，而未
    就「有無就現有功效之達成程度予以增加」乙節予以審究，
    則有漏未審酌之情事存在。蓋，新型專利之是否具有功效增
    進，並不以產生新的功效為其唯一之解釋，苟有就習用技術
    所存之缺失加以克服，並據以增加其功效之強度者，亦屬專
    利法第98條第2項之「功效」，而系爭案於專利申請之當時
    ，即已於專利說明書中明白指出習用之捕獸夾以鋸齒狀夾片
    之彼此夾合。做為夾制獵物之夾制機制，有因兩夾片鋸齒彼
    此互補於夾合時有傾向完全密合之作用力存在，導致獵物在
    掙脫時容易使其腿骨遭切斷而使捕獸器無法拘束其離去，因
    此，系爭案於專利說明書之主要創作目的即載明其「係在提
    供一種釘式捕獸夾，其可在不夾斷獵物腿骨之情況下，確實
    地使獵物腿骨受到箝夾而不能移動」，換言之，系爭案以夾
    釘替換習知捕獸夾於夾片片緣設鋸齒之構造，確實得以避免
    獵物之腿骨被切斷，進而確保捕獵之效果，顯然原本存在於
    習知鋸齒式捕獸夾之問題已因系爭案而予以克服，依上開原
    處分機關之行政規則解釋，自合於專利法第98條第2項所稱
    之「功效」。(三)、而原審理由所稱系爭案與該引證一相較有
    「反增加以軸向末瑞之尖銳夾釘刺入獵物體內之危害」乙節
    ，上訴人認為系爭案審定時之專利法第97條研定「稱新型者
    ，謂對物品之形狀、構造或裝量之創作或改良」，法所稱之
    新型並未包含「人道」，對於以夾釘刺入獵物體內，縱有對
    於獵物形成傷害，亦不應、不該被列入新型是否有違專利法
    規定之審酌範圍以內，況且，無論係以夾釘刺入獵物體內，
    抑或如習用技術般以鋸齒切入獵物體內，其對獵物所產生之
    傷害，亦符合社會之一般通念，縱有稍嫌殘忍之道德非難，
    尚非有屬違反社會善良風俗之情事存在。原審率以該引證一
    以避免獵物受傷之管狀緩衝構件主要技術特徵所能達成保護
    獵物之功效，以系爭案無法達到相同效果之心證，認系爭案
    危害獵物之技術內容不具進步性者，顯有不當聯結之情事存
    在，蓋，以夾釘對於獵物施以危害本即屬系爭案技術內容之
    一部，苟失去該部技術內容，則系爭案即無法達成其創作目
    的，因此，系爭案自始即未就保護動物的角度為系爭案之創
    作範圍，原審以與系爭案創作內容無關之事項，不當聯結而
    於系爭案中予以審酌，自應屬法理所不許者。(四)、又引證一
    第4圖並不具備得以使兩夾片展開角度逾180度角之功效存在
    ，依其第4圖所顯示之俯視圖，其兩夾片間之展開角度必然
    係不及180度角，蓋，苟其展開角度為180度角時，其圖面上
    之元件編號36、38、10等各元件之形狀絕非如其圖面上所顯
    示者，而應如其第3、5圖所顯示之底視圖形狀，即，各管狀
    緩衝構件（12）應為內外兩個圓圈顯示管體一端之具體形狀
    ，而列設於緩衝構件（12）上之兩突點（30）亦僅能視得其
    一，絕非如其第4圖所示緩衝構件（12）尚得看出管身，突
    點（30）之數量為二亦清楚可見，顯然，原審所認定之事實
    並非真正。而，系爭案用以達成其夾片展開角度大於180度
    角者，乃係透過兩夾片（30）（40）於底板（21）上之樞接
    點具有一「高度差」，從而使彈簧弓（90）之彈力作用僅及
    於較低之夾片，反觀該引證一，除無法視及其具有與系爭案
    相同之結構設計外，上訴人於原審辯論時亦指出，苟以系爭
    案為例，若其兩夾片（30）（40）之樞接點間不具有高度差
    時，彈簧弓（90）之彈力將同時及於兩夾片（30）（40），
    如此一來，兩夾片在受到彈簧弓之彈力作用下，即在環套體
    （91）之限制範圍內反彈上升，而必然使兩夾片間之展開角
    度小於180度角，而此正係該引證一之情況。茲並以后陳之
    反證一為例進一步具體說明，系爭案取得專利權後，後為原
    處分機關所准予之另一第00000000號新型專利，其第1圖所
    示者，即為習用之鋸齒式捕獸夾，而其第2圖至第6圖則為被
    准予之新型專利，由其第1圖所示，習用捕獸夾之兩夾片樞
    接點係位於同一水平位置上，因此，當彈簧弓被下壓且藉由
    勾卡部間接透過兩夾片拘束使彈簧弓位於被下壓之狀態時，
    彈簧弓本身係具有一回復之彈力存在，而有向上位移之傾向
    存在，如此一來，彈簧弓套接於兩夾片上之環套體即會向上
    頂抵於兩夾片，並將之向上推移，此乃係因為該等勾卡部非
    直接對彈簧弓作用所引致之必然結果，而其第2圖至第6圖所
    顯示者，即與系爭案所揭露者相同，均係使兩夾片之樞點彼
    此間具有一高度差，因此，當將彈簧弓下壓後，其往上之彈
    力作用，係僅及於樞接點位置較低之一夾片上，而另一夾片
    則完全不受作用，因此即得以該未受作用之夾片擴大與另一
    夾片間相夾之角度；惟為便於繪圖起見，通常就該等角度之
    變化，於圖面上之揭露並不明顯，或如該反證一之第1圖中
    未將彈簧弓之實際作用狀態表達清楚，一者係因為繪製上較
    為簡便，另一則係與該反證之創作特徵無涉而未加以重視。
    退一步言，苟不爭論原審認事上之錯誤，倘該引證一之第4
    圖亦係顯示其展開角度得大於180度角，亦僅能證明引證一
    與系爭案具有相同的外部效果表現，惟，原審萬不能倒果為
    因，草率地認定系爭案之技術內容亦為相同，而未就引證一
    之如何達到最大展開角度之技術內容與系爭案間之異同再為
    審認，且可顯見的是，引證一中無論於其文字說明或圖面揭
    露中均無任合與該等事項有關之記述，依專利舉發案件所採
    之當事人進行主義，該引證一所無法證明之事項，於救濟程
    序中自不許當事人再提新事實或新證據另外證明，則原審所
    認引證一具有「使捕獸夾展開以保持最大開啟」之理由，即
    屬無證據支持之空言。綜上所陳，原判決駁回上訴人之理由
    既有漏未審酌，亦有未依證據力所及範圍內為認定之錯誤，
    則其對於系爭案之是否有專利法第98條第2項所定情事之適
    用即有錯誤，原判決即應予以廢棄。為此，請撤銷訴願決定
    及原處分。
二、被上訴人未提出答辯狀。
三、原審斟酌全辯論意旨及調查證據之結果，以：(一)、系爭案依
    其申請專利範圍所載，係一種「釘式捕獸夾」，包含有：一
    基部，具有相隔開來之樞部；兩平行夾片，概呈ㄇ形，並分
    別以具兩自由端樞接於該兩樞部上，而可以之為軸於一展開
    與一夾合位置間樞轉；一勾卡部，設於該基部上，並自該兩
    樞部之間往外延伸，用以將一夾片予以勾卡限位於該展開位
    置上；一第一箝部，設於該兩夾片之相向端面間；至少一彈
    簧弓，係以兩端穿套於該兩夾片之一側上，並可於一彈開與
    一受壓位置間位移，當位於該彈開位置時，係拘束該兩夾片
    使之立於該夾合位置上，而當位於該受壓位置時，則釋放各
    該夾片；其特徵在於：該第一箝部係具有多數彼此相互隔開
    來之夾釘，係分別以一端固設於對應夾片之片面上。惟其中
    勾卡部及彈簧弓為習知結構，此為上訴人於系爭案之專利說
    明書第6頁倒數第3行及第7頁第13行所自認。引證一係一種
    「捕獸器用緩衝機構」，其係在提供一得以套設於習用捕獸
    器夾顎（36）上之緩衝構件（cushion assembly 10），該
    緩衝構件（10）並進一步具有：一框體（carrier frame 11
    ），係由一U形身部（body portion 15），與一以鉸鍊型態
    與該身部（15）相接之蓋板（lid 16）所組成。多數相隔開
    來之可變形緩衝件（cushion members 12），係呈圓筒形，
    分別設有兩突點（nodes 30）位於筒身側面上。且其中，該
    框體（15）與該緩衝件（12）係由可變形之材料如有高承受
    力的塑膠或耐壓的橡膠所成型者。當該緩衝構件（10）包覆
    固定於習用板狀捕獸夾之夾顎上時，其所具有之緩衝件（12
    ）係位於彼此相向對應之狀態，藉此，該獵物被捕獸夾之夾
    顎夾住時，即可藉由各該緩衝件（12）作為動物腿部與金屬
    夾顎間的緩衝機構，從而降低對動物的傷害，並利用各突點
    （30）增加緩衝件（12）之抓力。由此可知，引證一於其技
    術上之所提供之具體技術內容者，乃係透過各該緩衝件（12
    ）因其自身材質所具有之性質配合其被設成中空管狀之形狀
    而具有之變形能力，使得捕獸器於兩夾顎片（36）相向夾合
    之同時，得由各緩衝件（12）先於各夾顎片（36）抵接於獵
    物身體上，從而於獵物與夾顎片（36）間構成適當的緩衝功
    效，並利用各突點（30）增加緩衝件（12）之抓力，以達到
    夾制動物，使該動物無法脫逃之目的。(二)、又系爭案之主要
    特徵固在於具有多數彼此相互分隔開來之夾釘，該夾釘一端
    固設於夾片之片面上，另端端末則為尖銳夾釘；而引證一則
    為具有多數彼此相互分隔開來之墊形元件，該元件呈圓柱形
    並於圓周最外設有一對沿長相對的凸點，以增加墊形元件的
    抓持力量。二者結構外觀雖有不同，惟系爭案使用夾釘構造
    作為夾制機構，即其各夾釘在夾片對應夾合時，係分別以軸
    向末端之尖銳夾釘刺入獵物之體內，與引證一之夾片於夾制
    獵物時乃係使各管狀之緩衝件沿著垂直於軸向因應獵物之身
    體形狀而作對應之變形，再由分設於緩衝件兩端側邊之凸點
    形成較貼近另一夾片之較小間距，從而增加摩擦係數以提高
    其抓持力者相較，兩者作用機制均在於夾制動物，使該動物
    無法脫逃，系爭案乃為習知技術之利用，為熟習該項技術者
    所能輕易完成者，復未增進新的使用功效，反增加以軸向末
    端之尖銳夾釘刺入獵物之體內之危害，自不具進步性。(三)、
    至於上訴人主張系爭案之特徵乃在於捕獲獵物時避免將獵物
    之腿骨予以夾斷，以及具有使捕獸夾展開，得以保持於最大
    開啟之功效云云，經查引證一已具備上開「避免將獵物之腿
    骨予以夾斷」及「使捕獸夾展開以保持於最大開啟」之功效
    ，且不會以尖銳夾釘刺入獵物之體內，反藉由各該緩衝件作
    為動物腿部與金屬夾顎間的緩衝機構，可以降低對動物的傷
    害；又二者構件主要之不同，乃在於夾釘與緩衝件之不同，
    惟該項改變係為熟習該項技術者所能輕易思及完成者。益見
    系爭案乃運用申請前既有之技術或知識，而為熟習該項技術
    者所能輕易完成且未能增進功效，不具進步性。綜上所述，
    引證一已足以證明系爭案不具進步性，詎原處分機關未審及
    此，遽為舉發不成立之處分，自有未洽，被上訴人有鑑於此
    ，乃作成訴願決定，將原處分撤銷，命由原處分機關於收受
    決定書後6個月內，重為審酌，另為適法之處分，核其認事
    用法並無不合，上訴人起訴意旨，仍執前詞及個人主觀之見
    解，請求撤銷該訴願決定，為無理由，應予駁回。因而為上
    訴人敗訴之判決。
四、本院按凡對物品之形狀、構造或裝置之創作或改良，而可供
    產業上利用，且無欠缺新穎性之情事者，得依法申請取得新
    型專利，固為系爭專利核准時專利法第97條暨第98條第1項
    所明定。惟其新型如「係運用申請前既有之技術或知識，而
    為熟習該項技術者所能輕易完成且未能增進功效時」，即欠
    缺進步性者，仍不得申請取得新型專利，復為同法第98條第
    2項所明定。本件上訴人之前手張志鴻前於89年1月27日以「
    釘式捕獸夾」向原處分機關經濟部智慧財產局申請新型專利
    ，經該局編為第00000000號審查，准予專利，並於公告期滿
    後，發給新型第164261號專利證書，旋張志鴻申准將系爭案
    權利讓與上訴人。嗣參加人以系爭案違反核准時專利法第98
    條第1項第1款及第2項之規定，不符新型專利要件，檢據舉
    發附件2、3為西元1989年9月19日公開之美國第0000000號專
    利案及其部份說明中譯本；附件4為西元1978年1月3日公開
    之美國第0000000號專利案（下稱引證二）；附件5為西元
    1981年3月3日公開之美國第0000000號專利案（下稱引證三
    ），對之提起舉發，經原處分機關審查，於91年6月24日以
    （91）智專三（一）02022字第09189001501號專利舉發審定
    書為「舉發不成立」之處分，參加人不服，提起訴願，經被
    上訴人作成「原處分撤銷，由原處分機關另為適法之處分。
    」之訴願決定，上訴人不服，遂提起本件行政訴訟。原判決
    認系爭案係一種「釘式捕獸夾」，包含一基部，兩平行夾片
    ，一勾卡部，第一箝部及至少一彈簧弓，其特徵在於該第一
    箝部係具有多數彼此相互隔開夾之夾釘，分別以一端固設於
    對應夾片之片面上，另一端端末則為尖銳夾釘，各夾釘在夾
    片對應夾合時，分別以軸向端末之尖刺入獵物之體內；引證
    一係一種「捕獸器用緩衝機構」，乃一得以套設於習用捕獸
    器夾顎上之緩衝構件，由一框體與一以鉸鍊型態與該身部相
    接之蓋板所組成；當該緩衝構件包覆固定於習用板狀捕獸夾
    之夾顎上時，其所具有之緩衝件係位於彼此相向對應之狀態
    ，於獵物被捕獸夾之夾顎夾住時，得由各緩衝件先於各夾顎
    片抵接於獵物身體上，從而於獵物與夾顎片間構成適當的緩
    衝功效，並利用各突點增加緩衝件之抓力，以達到夾制動物
    ，使該動物無法逃脫之目的。二者結構外觀雖有不同，惟系
    爭案使用夾釘構造作為夾制機構，即其各夾釘在夾片對應夾
    合時，係分別以軸向末端之尖銳夾釘刺入獵物之體內，與引
    證一之夾片於夾制獵物時，各管狀之緩衝件沿著垂直於軸向
    因應獵物之身體形狀而作對應之變形，再由分設於緩衝件兩
    端側邊之凸點形成較貼近另一夾片之較小間距，從而增加摩
    擦係數以提高其抓持力者相較，兩者作用機制均在於夾制動
    物，使該動物無法脫逃，系爭案乃為習知技術之利用，為熟
    悉該項技術者所能輕易完成，復未能增進新的使用功效，自
    不具進步性，原處分機關為舉發不成立之處分，尚有未洽，
    訴願決定將原處分撤銷，命由原處分機關另為適法之處分，
    並無不當，因將上訴人在原審之訴駁回，經核於法尚無違誤
    。上訴論旨略謂：原審所認系爭案以夾釘刺入動物體內達成
    夾制獵物之效果，與引證一以緩衝件包裹於獵物周側達成夾
    制獵物之效果為應用相同「夾制機制」乙節，於認事上即屬
    錯誤；原審就系爭案以夾釘替換習知捕獸夾於夾片片緣設鋸
    齒之構造，確實得以避免獵物之腿骨被切斷，進而確保捕獵
    之效果之功效增加，未加審究；原審率以引證一以避免獵物
    受傷之管狀緩衝構件主要技術特徵所能達成保護獵物之功效
    ，以系爭案無法達到相同效果之心證，認系爭案不具進步性
    ，有不當聯結之情事；原審未就引證一之如何達到最大展開
    角度之技術內容與系爭案間之異同再為審認，即認系爭案之
    技術與引證一相同，原審認定事實所得心證自屬有誤云云，
    惟查上訴論旨所指各點均屬原審法院採證認事之職權行使，
    上訴人執此指摘原判決不當，自無可採，其聲明廢棄原判決
    為無理由，應予駁回。
據上論結，本件上訴為無理由，依行政訴訟法第255條第1項、第
98條第3項前段，判決如主文。
中    華    民    國    95    年    6     月    22    日
                  第一庭審判長法  官  葉  振  權
                              法  官  陳  秀  美
                              法  官  劉  鑫  楨
                              法  官  梁  松  雄
                              法  官  劉  介  中
以  上  正  本  證  明  與  原  本  無  異
中    華    民    國    95    年    6     月    23    日
                              書記官  郭  育  玎


司法院資訊處製作；財團法人民間司法改革基金會備份。
